臺灣高等法院高雄分院刑事判決　　　　　九十三年度上訴字第七六一號
　　上訴人　台灣高雄地方法院檢察署檢察官
　　被　告　甲○○
右上訴人因被告偽造文書等案件，不服臺灣高雄地方法院九十三年度訴字第八九一號
中華民國九十三年六月二十四日第一審判決（起訴案號：臺灣高雄地方法院檢察署九
十三年度偵字第四二七０號），提起上訴，本院判決如左：
      主      文
上訴駁回。
      理      由
一、公訴意旨略以：緣有某不詳姓名年籍之成年人，以不詳方法取得而持有洪梁月里
    於民國（下同）八十四年十一月十六日晚間十一時許，在高雄市三民區○○○路
    三十九號前失竊之車牌號碼ＷＷＨ－九七０號（引擎號碼為ＥＴ３９６２４２號
    ）輕型機車一輛，乃甲○○與該姓名不詳之成年人，基於其同收受贓物之故意，
    明知該車牌號碼ＷＷＨ－九七０號輕型機車係失竊車輛，竟於不詳時間，在不詳
    地點，將上開車牌ＷＷＨ─九七○號之車牌，更換為車牌ＹＴＰ─○七八號之車
    牌，復共同基於行使變造準私文書之犯意聯絡，於不詳時間，在不詳地點，將引
    擎號碼ＥＴ三九六二六四（公訴人誤載為三九六二四二號），以不詳方式磨掉後
    ，並重新鑄上引擎號碼為ＥＴ○九二一一九號，交由甲○○騎乘作為代步之用，
    足以生損害於監理機關對車籍管理之正確性及洪梁月里之權益等情。因認被告甲
    ○○係犯刑法第二百十六條、第二百十條、第二百二十條之行使變造準私文書罪
    嫌及同法第三百四十九條第一項收受贓物罪嫌，二罪犯意各別，應予分論併罰云
    云。
二、按犯罪事實應依證據認定之，無證據不得認定犯罪事實；又不能證明被告犯罪，
    應諭知無罪之判決，刑事訴訟法第一百五十四條第二項及第三百零一條第一項前
    段分別定有明文。另刑事訴訟法第一百六十一條已於九十一年二月八日修正公布
    ，其第一項規定：檢察官就被告犯罪事實，應負舉證責任，並指出證明之方法。
    因此，檢察官對於起訴之犯罪事實，應負提出證據及說服之實質舉證責任。倘其
    所提出之證據，不足為被告有罪之積極證明，或其指出證明之方法，無從說服法
    院以形成被告有罪之心證，基於無罪推定之原則，自應為被告無罪判決之諭知（
 最高法院九十二年度臺上字第一二八號判例意旨參照）。再者，刑法收受贓物罪
    之成立，應以行為人於收受贓物時，有無贓物之認識為斷。
三、公訴人認被告涉犯行使變造準私文書、收受贓物等罪嫌，無非係以被害人洪梁月
    里（使用人為其女乙○○）所有車牌號碼為ＷＷＨ─九七○號之輕型機車失竊後
    ，被告明知該車為贓物，竟仍收受之，除更換車牌為ＹＴＰ─○七八號外，復將
    引擎號碼變造為ＥＴ○九二一一九號，資為論罪依據。訊據被告堅決否認有何上
    開罪嫌，辯稱：車牌號碼為ＹＴＰ─○七八號之機車係八十三年伊母親向高雄市
    ○○街之德章機車行所購得，交由伊騎用，八十五年間，伊與朋友騎機車去墾丁
    玩，回程路上發現該機車引擎無力，乃送至原購車之德章機車行修理，機車行人
    員表示換新引擎，要伊翌日才去取回機車，此後該機車即一直由伊騎用，縱曾借
    予他人，時間亦甚短暫，直至九十年間伊結婚後，該機車始由伊胞妹李姿樺騎用
    迄今，李姿樺騎用期間，亦僅因與人擦撞換過外殼，伊不知機車引擎是否被更換
    ，而伊係在美容院上班之女子，不可能有能力變造引擎號碼云云。
四、經查，被害人洪梁月里所有交由其女乙○○使用車牌號碼為ＷＷＨ─九七○號之
    輕型機車（引擎號碼：ＥＴ三九六二六四號；廠牌：三陽；顏色：黑色），係於
    八十四年十一月十六日二十三時，在高雄市三民區○○○路三九號前失竊；而車
    牌號碼為ＹＴＰ─○七八號之輕型機車（引擎號碼：ＥＴ○九二一一九號；廠牌
    ：三陽；顏色：黑色），係被告母親周秀枝於八十三年間，向德章車業有限公司
    （設於高雄市○○區○○街三六六之一號，負責人：莊秀貞）購買，於八十三年
    九月五日過戶之事實，業據證人乙○○於警訊、檢察官偵查中暨證人莊秀貞於檢
    察官偵查、原審審理時證述明確，並有被告身分證影本、行照、車輛尋獲電腦輸
    入單、車籍作業系統查詢認可資料、車輛竊盜（車牌失竊）資料個別查詢報表附
    警訊卷可參。另被告妹妹李姿樺於九十二年十二月二十七日下午五時許，騎乘機
    車（懸掛車牌ＹＴＰ－○七八號），行經高雄市三民區○○○路二十號前時，經
    警對機車引擎號碼施以電解處理，發現電解前之號碼為ＥＴ○九二一一九號，電
    解後顯出原號碼為ＥＴ三九六二六四號等情，亦經證人即葉永順警員於原審證述
    明確，並有電解前、後之照片附警訊卷可參。從而，上開事實，均堪認定。
五、公訴人認被告係收受車牌號碼為ＷＷＨ─九七○號之輕型機車，再更換車牌、變
    造引擎號碼。惟被告母親周秀枝確向德章車業有限公司購買ＹＴＰ─○七八號機
    車，已如前述，而觀之前開車籍資料，該車與ＷＷＨ─九七○號輕型機車，均為
    三陽廠牌、輕型機車（四九ＣＣ）、顏色為黑色，則被告妹妹李姿樺騎乘機車（
    懸掛車牌ＹＴＰ－○七八號）被查獲時，該機車係洪梁月里失竊之機車，或係周
    秀枝原購買之機車，即有可疑。又警訊卷所附查獲機車照片，該機車顏色係藍色
    ，核與車籍資料不符，然九十二年間，被告妹妹李姿樺因發生車禍，乃至姚明山
    經營之『上興機車行』（設高雄市○○區○○街七十號）更換外殼，車殼由黑色
    換成藍色，斜板由單斜板換成可動式，與周秀枝向德章車業有限公司購買機車時
    ，機車係黑色斜板相符等情，業據證人姚明山於警、偵訊中暨證人莊秀貞於偵查
    中證述綦詳。基於該被查獲之機車，除引擎號碼遭變造外，外型、車牌、顏色均
    與周秀枝原購之機車相同；並參以周秀枝原購機車、車牌並無失竊紀錄（詳車籍
    資料），且原車牌存在，一般而言，車輛、車牌如未遺失、失竊，當機車故障，
    僅需就特定零件、部位進行修理，實無以他車更換之必要，且引擎係屬獨立可拆
    卸，並非與機車連成一體，在檢察官未舉證證明遭查獲之機車即係洪梁月里失竊
    之機車下，自應認定該查獲機車仍屬周秀枝原購機車，僅係機車引擎被更換，不
    能僅因被查獲機車引擎原屬洪梁月里所有，即認該車即為洪梁月里失竊之機車。
    從而，公訴人認被告收受洪梁月里失竊之贓車（引擎部分除外，詳後述），尚有
    誤會。
六、證人莊秀貞固於原審證陳：八十五年間，不記得被告曾否將機車送至其機車行修
    理，但汽缸磨平費用為一千二百元至一千五百元，而更換引擎則要三千元至四千
    元，機車行會針對修理金額、項目較多部分，會有記載，但經查詢後，本件並無
    記載，通常修理汽缸磨平僅需一、二小時，不會隔天交車，除非引擎大修，才會
    隔天交車等語，核與被告所辯不符。惟(一)縱八十五年間，被告未曾將機車（即周
    秀枝原購機車）送至該機車行修理引擎，然被告辯詞不可採信，並非即可直接推
    論被告犯罪，仍應有其他積極證據以資證明；況被告如確有將機車送該機車行送
    修，經機車行換裝變造之物引擎，因事關刑責，實難期待證人莊秀貞為真實之
    證述，亦不能以證人莊秀貞前揭證述，即認被告所為有將機車送修引擎之辯解，
    應係虛詞，而不足採信。(二)又持有贓物並不當然成立贓物罪，需視持有者有無贓
    物之認識，而贓物之認識須參酌取得之原因、如何取得等相關因素以資認定。本
    件公訴人認被告於不詳時、地，取得贓物，並未舉證證明被告取得贓物之時間、
    地點、原因，徒以被告持有他人失竊之機車引擎，即推認被告有贓物之認識，而
    論以收受贓物罪嫌，尚嫌速斷。(三)另從被告母親周秀枝於八十三年間購買車牌號
    碼ＹＴＰ─○七八號機車迄九十二年十二月二十七日被查獲止，已近十年，且洪
    梁月里所有車牌號碼ＷＷＨ─九七○號機車八十四年十一月十六日失竊後迄被查
    獲止，亦已逾八年。在此八年期間，機車雖大部分由被告使用，但亦常借予他人
    騎用，只是時間不長而已，此情亦經被告供陳在卷，則在有多人借用機車或其他
    原因下，自亦無法排除被告於不知情下，機車遭人更換引擎之可能；而該機車引
    擎號碼究係於何時遭變造，證人即查獲警員葉永順於原審審理時證稱：無法辨識
    等語；洪梁月里之機車失竊後，亦有可能輾轉被竊，或其他原因數易其主，並無
    法認定該機車於八十四年十一月十六日失竊後，其引擎隨即被組裝於被查獲之機
    車上，組裝時間亦有可能發生在被告之妹李姿樺使用期間，在檢察官未能舉證證
    明變造、組裝時間之情形下，尚難遽為被告不利之認定。(四)該機車自查獲前二年
    起，即由被告交付予妹妹李姿樺使用，基於無法辨識機車引擎號碼何時遭變造，
    且參以該失竊機車引擎雖於八十四年十一月十六日失竊，但因失竊物有可能輾轉
    被竊、或其他原因輾轉流動，無法因此認定該機車引擎失竊後，隨即組裝於被查
    獲車輛上，組裝時間亦有可能在被告妹妹李姿樺使用期間，在檢察官未舉證證明
    變造、組裝時間下，尚難為被告不利之認定。(五)再者，被告係樹德家商美容美髮
    科畢業，並無修理機車專長，而系爭遭竊機車引擎係以砂輪機磨平後，再以鐵鎚
    敲打金屬數字刻製等情，此證人葉永順於原審證述明確，則依被告學識、經驗、
    性別及職業，實無法勝任組裝引擎、變造引擎號碼等工作，因檢察官未舉證證明
    該不詳之成年男子究為何人，亦無法證明該人與被告有何犯意聯絡、行為分擔，
    自難認被告有組裝引擎、變造引擎號碼之行為。(六)又葉永順從事查贓偵查工作，
    有電解一百二十部汽、機車引擎之經驗，故於查獲李姿樺所騎機車時，方會懷疑
    引擎變造，一般人係看不出來，警員亦不一定看得出來；況本件機車引擎號碼部
    分，要蹲下來才看得到，一般人只會核對引擎號碼，不會注意引擎變造痕跡等情
    ，亦據證人葉永順於原審審理中證陳明確。是縱使被告收受該機車引擎，但因引
    擎號碼變造痕跡不易發覺，自難認被告收受時，可經由變造跡證推知該引擎係贓
    物，而有贓物之認識，由於檢察官未舉證證明他人交付該引擎時，有無特別表明
    贓物；或可由何外在跡證，推知被告有贓物之認識，自應為被告有利之認定。
七、綜上所述，被告被訴犯罪，因檢察官所提出之證據，均不足為被告有罪之積極證
    明，其提出之證明方法，亦無從說服法院形成被告有罪之心證，原審因而諭知被
    告無罪，洵無不當，檢察官上訴指摘原判決諭知被告無罪為不當，非有理由，應
    予駁回。
據上論斷，應依刑事訴訟法第三百六十八條，判決如主文。
本案經檢察官朱文彬到庭執行職務。
中    華    民    國        九十三      年      八      月    三十一    日
                              臺灣高等法院高雄分院刑事第四庭
                                  審判長法官  蕭權閔
                                        法官  李嘉興
                                        法官  陳吉雄
右正本證明與原本無異。
行使變造準私文書罪部分如不服本判決應於收受本判決後十日內向本院提出上訴書狀
，其未述上訴理由者，並得於提起上訴後十日內向本院補提理由書狀（均須按他造
當事人之人數附繕本)「切勿逕送上級法院」。
收受贓物罪部分不得上訴。
                                      書記官  黎  珍
中    華    民    國        九十三      年      九      月      一      日
                                                                      Ｈ
